【裁判字號】    99,婚,78
【裁判日期】    990430
【裁判案由】    確認婚姻關係存在
【裁判全文】
臺灣嘉義地方法院民事判決                99年度婚字第78號
原      告  己○○
被      告  乙○○
訴訟代理人  楊勝夫律師
上列當事人間請求確認婚姻關係存在事件，本院於中華民國99年
4月20日言詞辯論終結，判決如下：
    主 文
確認原告與被告間婚姻關係存在。
訴訟費用由被告負擔。
    事實及理由
甲、程序方面：按確認法律關係之訴，非原告有即受確認判決之
    法律上利益者，不得提起，民事訴訟法第247條第1項前段定
    有明文。而所謂即受確認判決之法律上利益，係指因法律關
    係之存否不明確，致原告在私法上之地位有受侵害之危險，
    而此項危險得以對於被告之確認判決除去之者而言，故確認
    法律關係成立或不成立之訴，苟具備前開要件，即得謂有即
    受確認判決之法律上利益，最高法院42年度臺上字第1031號
    判例意旨可供參酌。又結婚，應有公開儀式及二人以上之證
    人，經依戶籍法為結婚之登記者，推定其已結婚，民國96年
    5月23日修正公布前民法第982條亦有明文。本件原告主張兩
    造為夫妻關係，但未為戶籍上之結婚登記，此於兩造間身分
    法上權利義務難謂無影響，此種名實不符之狀態得以確認判
    決除去，故原告提起本訴，有即受確認判決之法律上利益，
    合先敘明。
乙、實體方面：
一、本件原告起訴主張：原告與被告於92年6月22日假嘉義市○○○路真北平餐廳，依修正前民法第982條之規定舉行公開
    儀式，惟未辦理結婚登記。當時兩造有交換戒指並發送喜餅
    ，宴請雙方家長及賓客，賓客中亦有被告友人戊○○及丙○○○，為此請求確認兩造婚姻關係存在；訴訟費用由被告負
    擔。並提出戶籍謄本及照片各2份為證，及請求訊問證人丙○○○、丁○○。
二、被告則以下列等語，資為抗辯，並聲明原告之訴駁回，訴訟
    費用由原告負擔：
（一）原告於75年2月28日與訴外人明建平結婚，85年1月離婚，
      85、6年間認識被告，先後於87年生育林嘉華（已故），
      89年生育林嘉甡。90年9月27日原告結束與被告之交往再
      度與明建平結婚，92年4月10日又離婚，同年6月22日被告
      應原告之要求，以所生二子均經被告認領為由，在嘉義市
      真北平餐廳請親友數人便餐，當時並由原告自備戒指二枚
      互相交換作為婚約憑據，並表示係「掛手指」（台語）性
      質，所謂「掛手指」依台灣習俗為訂定婚約之意思，餐後
      隨即各自居住並無婚姻生活或夫妻情誼（被告住民雄，原
      告住嘉義），該枚交付被告之戒指，於被告95年結婚後即
      由原告向被告之妹林文琴索回，互不往來。
（二）原告所稱之結婚喜宴日期，被告方面因係訂婚儀式因此僅
      被告偕同母親及女兒出席，並無其他長輩或親友參加，當
      日同桌之其他人均為原告之妹或友人。倘若當日雙方為結
      婚喜宴，當由被告主導邀請長輩親友見證，豈有如此輕率
      之舉？民法修正前第982條雖規定結婚有公開儀式及二人
      以上之證人，婚姻即有效成立，惟查男女婚姻，需雙方有
      結婚共同經營婚姻生活之合意，始符合結婚之定義，否則
      即使有宴客及交換戒指之事實，仍非結婚，原告所稱92年
      6月22日之宴客，席間由原告準備戒指二枚互相配戴，並
      未由雙方向親友表示結婚，依本省習俗當時僅為訂婚性質
      而非結婚。
（三）兩造於92年6月22日在真北平聚餐後，各自居住並無夫妻
      間之同居關係或婚姻生活，其間原告偶爾至被告住處見面
      ，亦從未對被告之母稱呼母親，而以「歐巴桑」應對，依
      兩造各自生活之事實，顯與結婚之實質關係有違；且兩造
      所生之二子均係在92年6月22日前之87年及89年出生，當
      時兩造並未有合法婚姻關係存在，又均由被告認領，親子
      關係明確，原告如在意所謂親子關係遭受誤解，何以不在
      被告95年4月23日與江月蘭結婚時提出？原告無非見被告
      與江月蘭婚後生活美滿而起忌妒之心，因此提起重婚罪之
      刑事告訴及本件確認之訴。
三、原告主張兩造於92年6月22日在真北平宴客，席間兩造並有
    交換戒指，及發送喜餅之事實，為被告所不爭，堪認為真正
    。又原告主張兩造於前揭時、地宴客係舉辦結婚，因認兩造
    間仍具婚姻關係，惟被告則否認上情，並辯稱上開宴客係兩
    造訂婚儀式，則本件首應審究者厥為兩造於92年6月22日所
    舉行之儀式，是否具備修正前民法第982條結婚之法定要件
    ？經查：
（一）按關於親屬之事件，在民法親屬編施行前發生者，除本施
      行法有特別規定外，不適用民法親屬編之規定；其在修正
      前發生者，除本施行法有特別規定外，亦不適用修正後之
      規定，民法親屬編施行法第1條定有明文。原告主張兩造
      婚姻成立之原因事實，發生於92年間，是就兩造結婚之形
      式要件，自應適用97年5月23日修正公布施行前民法第982
      條之規定。次按經依戶籍法為結婚之登記者，推定其已結
      婚，修正前之民法第982條第2項定有明文，此乃係就程序
      上移轉舉證責任所為之特別規定。本件兩造間未依戶籍法
      之規定辦妥結婚登記，故未能推定兩造已結婚，被告既否
      認兩造間婚姻有效成立，依民事訴訟法第277條之規定，
      自應由原告就婚姻之成立負舉證責任。
（二）次按結婚，應有公開之儀式及二人以上之證人，修正前民
      法第982條第1項定有明文，故我國修正前民法關於結婚成
      立之形式要件，係採「儀式婚」之立法，即須經一定之公
      開儀式，使不特定人得以共見共聞認識為結婚者，婚姻始
      可謂有效成立。又所謂公開之儀式，係指依一般社會觀念
      認為結婚之儀式，為不特定之多數人可以共見共聞，認識
      其為結婚者而言（最高法院51年台上字第551號判例參照
      ），而該結婚之儀式，不論係依循舊俗或新式，依一般客
      觀習慣，立可認識其為結婚者始足當之，倘就其現場情狀
      ，無從認識係舉行結婚儀式，縱當事人主觀上係舉行婚禮
      ，仍非為有公開之定式禮儀。如男女婚姻未經過一定之婚
      姻儀式，縱已同居，法律上亦不發生婚姻之效力（最高法
      院18年上字第2072號、20年上字第452號判例及84年台上
      字第1689號裁判意旨參照）。
（三）經查，雖證人即被告之同事陳世鏞、劉嘉銘於臺灣嘉義地
      方法院檢察署檢察官訊問時證稱：「（問：告訴人【即原
      告，下同】、被告有無結婚？）這部分我們不清楚，因為
      我們沒有參加喜宴及收到喜帖。」、「當初是己○○邀我
      們吃中飯，我們要去的途中遇到乙○○，他就與我們一起
      去己○○家吃飯，之後就聽說他們二人在一起。」、「（
      問：被告與告訴人結婚有無公開儀式及2位以上之證人見
      證？）我們都不清楚。」、「（問：92年6月你們有無參
      加被告和告訴人的喜宴？當時喜宴是結婚宴還是訂婚宴？
      ）當時我們都沒有參加。」、「詳細日期我忘記了，但我
      記得己○○有拿一盒餅來我家，但都沒有說什麼，我以為
      她是朋友來坐帶的拌手禮。當天我有勸告訴人如果要與被
      告在一起要想清楚，但我真的不知道他們當時是要結婚。
      」等語；證人即被告與前妻所生之女林怡君證稱：「（問
      ：告訴人及被告有無結婚？有無共同經營夫妻生活？）沒
      有。我父親告訴乙○○從未告訴我，他與告訴人是何關係
      ，我並不清楚，我有看過己○○很多次，因為她常來我家
      ，而且我父親有與告訴人生小孩，但他們之間有無婚姻關
      係我不清楚。」等語，姑不論證人陳世鏞、劉嘉銘、林怡
      君分別係被告之同事及女兒，其等上開所證是否有避重就
      輕之嫌？惟其3人究未實際參加92年6月22日兩造舉辦之宴
      客，是其等所證實難資為有利於被告之認定；反觀證人即
      被告母親之友人丙○○○於偵查中證稱：「（問：告訴人
      、被告是在何時何地結婚？）92年6月間在嘉義市○○○
      路的真北平有公開宴客，席間1桌，大約有十多個人在場
      ，都是雙方的親友。」、「（問：據你所知，告訴人、被
      告有無實際經營夫妻生活？）有。」等語；證人即原告之
      姪女羅予婷證稱：「（問：告訴人及被告有無結婚？有無
      共同經營夫妻生活？）有。他們結婚後就住在己○○家中
      ，而且他們生有三個小孩，但有一個胎死腹中。」等語；
      證人即原告之侄子羅俊傑亦證述：「（問：（問：告訴人
      及被告有無結婚？有無共同經營夫妻生活？）我是告訴人
      侄子，他們有結婚，因為當時我有拿到結婚禮盒。」等語
      ；證人即原告女兒明如月、甲○○證稱：「（問：告訴人
      及被告有無結婚？有無共同經營夫妻生活？）有，因為我
      們都有參加他們二人在嘉義市真北平餐廳的婚宴，是在92
      年6月22日。」等語；又證人羅予婷、羅俊傑、明如月、
      甲○○經檢察官訊問「92年6月你們有無參加被告和告訴
      人的喜宴？當時喜宴是結婚宴還是訂婚宴？」時，均明確
      證述當時係結婚宴等語（分別見臺灣嘉義地方法院檢察署
      99年度交查字第116號影印卷內99年1月18日、同年3月4日
      、同年3月11日訊問筆錄）；又再經本院傳訊證人丙○○○到庭證稱：「（問：可記得去真北平吃飯，是何人叫你
      去吃飯？）男方叫我去，他們說是要結婚。」、「（問：
      桌上還有何人？）被告的母親，但是他已經不在了，還有
      證人戊○○在場，他也是男方朋友。桌上約十幾個人。」
      、「（問：女方有何人去？）哥嫂有去。」、「（問：結
      婚後兩人有無同住？）有，我去幫忙他母親辦桌，我去他
      住的地方都有看到他們二人。」、「（問：那天被告說結
      婚，他母親有無說結婚？）有。」、「（問：那天結婚大
      家有無照相？）很久沒有印象，好像有又好像沒有。已經
      很久忘記。」等語（見本院99年4月20日言詞辯論筆錄）
      ；證人即兩造之鄰居丁○○亦到庭證稱：「（問：請客時
      候有無去參加？）沒有。他們老大出生後就同住。我只聽
      說他們有請客，但是沒有去參加。」、「（問：住隔壁多
      久？）我住二十年，我叫被告哥哥，叫原告大嫂。我原本
      以為他們就是夫妻。」、「（問：看到原告來來去去住如
      何知道？）我看到他們的車子，有時候一起進出。」等語
      （亦見本院上開言詞辯論筆錄）；是依上開有參加92年6
      月22日兩造宴客之證人丙○○○、羅予婷、羅俊傑、明如
      月、甲○○之證詞可知，兩造舉行之儀式外表，客觀表徵
      上已足以使在場共見共聞之不特定人認識兩造為結婚，且
      上開證人丙○○○、羅予婷、羅俊傑、明如月、甲○○亦
      證述其等主觀上均認為兩造係舉行結婚儀式，足徵兩造確
      有結婚之真意，且該宴客係為表達兩造結為夫婦之意義而
      舉行，而此意義又為與宴者所瞭解，且有兩人以上之證人
      ，則已足使不特定人得以共見共聞，認識兩造為結婚行為
      ，不失為公開之結婚儀式，堪認兩造之婚姻有效成立，已
      合於修正前民法第982條之規定無訛。
（四）至修正前民法對於結婚之公開儀式既以明文規定，判斷結
      婚成立與否，重點在於是否符合條文所規定之要件，而不
      在於民間習俗如何，準此，當日現場已超過多數之不特定
      人均認識此為結婚儀式，其已符合民法之要件，自不論未
      實際參與兩造於92年6月22日舉辦婚宴之證人陳世鏞、劉
      嘉銘、林怡君個人主觀之意思為何，故被告抗辯洵無足採
      ，附此敘明。
四、末按「結婚，應有公開儀式及二人以上之證人。」，此為修
    正前民法第982條第1項所明定。兩造既於92年6月22日踐行
    「婚姻關係確立」所需二人以上共見、共聞、公開儀式之要
    件，事後雖未為戶籍上之結婚登記，然不影響婚姻之有效性
    。從而，原告起訴確認兩造婚姻成立，為有理由，應予准許
    。
五、本件事證已臻明確，兩造其餘主張陳述及攻擊防禦方法，及
    提出未援用之證據，經斟酌後認對判決之結果不生影響，爰
    不逐一詳予論駁，附此敘明。
六、據上論結，本件原告之訴為有理由，依民事訴訟法第78條，
    判決如主文。
中    華    民    國    99    年    4     月    30    日
                  家事法庭  法  官  黃仁勇
以上正本證明與原本無異。
如對本判決上訴，應於判決送達後20日內向本院提出上訴狀。
中    華    民    國    99    年    4     月    30    日
                            書記官  孫靜芳

司法院資訊處製作；財團法人民間司法改革基金會備份。
